臺灣高等法院臺中分院民事判決　99年度重上字第83號
上　訴　人　仁林文化出版企業股份有限公司
法定代理人　蔡璧鑫
訴訟代理人　周敏惠
　　　　　　黃秀蘭律師
複 代 理人　廖紋儷
被 上 訴人　楊崇顯
訴訟代理人　許哲嘉律師
複 代 理人　韓國銓
上列當事人間請求給付貨款事件，上訴人對於中華民國99年3月
30日臺灣臺中地方法院98年度訴字第21號第一審判決提起上訴，
本院於100年3月1日言詞辯論終結，判決如下：
    主  文
上訴駁回。
第二審訴訟費用由上訴人負擔。
    事實及理由
壹、本訴部分
一、上訴人起訴主張：
  (一)兩造於民國（下同）96年9月27日簽訂「國小九年一貫教科
    書及週邊產品承銷合約書」（下稱系爭96年合約），由被上
    訴人為上訴人承銷國小教科書及國小、國中周邊產品，亦即
    合約書第5條第1、2項所列：「一、國小周邊（手冊、評量
    、門市卷）、生字語詞簿、作業簿…。二、國中周邊自修、
    講義…。」等周邊產品。又上開產品依照合約書第2條第6項
    約定：「應收帳款由甲方（即上訴人）開立發票直接向學校
    或經銷商等單位請領，乙方（即被上訴人）須協助收款作業
    ，並於收款三日內繳回甲方入帳，不得任意挪用，現款部份
    得以匯款方式匯回甲方…。」，須由被上訴人協助收款事宜
    ，詎被上訴人並未依約繳回貨款，上訴人爰請求返還貨款及
    違約賠償：
    1.被上訴人應給付貨款部分：被上訴人依系爭96年合約第2
      條第6項代上訴人收受款項後，竟未依約定繳回，被上訴
      人尚未繳回款項如下：96學年度上學期國小周邊產品部
      分（收款截止日為96年12月31日）：被上訴人應繳貨款新
      台幣（下同）91萬3,261元，有應收款明細表可憑，惟上
      訴人僅收受74萬1,328元，有被上訴人書款繳回紀錄可參
      ，尚有17萬1,933元未給付。96學年度下學期國小周邊
      產品部分（收款截止日為97年5月31日）：被上訴人應繳
      貨款79萬2,889元，亦有應收款明細表可憑，惟被上訴人
      全數未給付。96學年度上學期國中周邊產品部分（收款
      截止日為96年12月31日）：被上訴人應繳貨款26,679元，
      有應收款明細表可憑，惟被上訴人全數未給付。被上訴
      人應給付金額加總為99萬1,501元（計算式：171,933＋79
      2,889＋26,679＝991,501），爰依買賣關係、民法第541
      條第1項、第542條、第184條第1項等規定，請求法院擇一
      判決被上訴人如數給付。
    2.被上訴人違約應履行合約本票部分：本件被上訴人於訂約
      時即開立金額為386萬1,586元、到期日：97年9月30日之
      本票1紙（下稱系爭本票）作為履約擔保，惟被上訴人違
      反合約約定，未將貨款全數繳回上訴人，上訴人自得依系
      爭96年合約書第2條l第3項、第6項之約定請求被上訴人履
      行合約本票。
  (二)訴之聲明：1.被上訴人應給付上訴人485萬3,087元，其中19
    萬8,612元自97年1月1日起；其中79萬2,889元自97年6月1日
    起；其餘386萬1,586元自97年10月1日起，均至清償日止，
    按年息5％計算之利息。2.上訴人願供擔保請准宣告假執行
    。
二、被上訴人答辯略以：
  (一)兩造固於96年9月27日簽定國小九年一貫教科書及周邊產品
    承銷合約書，合約中屬於委任關係部分乃指被上訴人受上訴
    人委任於系爭96年合約附件一所列學校，拓展上訴人九年一
    貫教科書市場及持由上訴人開立之發票向各該學校收取訂購
    教科書之書款等售後服務工作，此稽系爭96年合約第1條1項
    及第2條第6項即明。而關於被上訴人受上訴人委任代向承銷
    區域內之學校收取之書款，被上訴人業已全數繳回上訴人，
    分文未短少，實則，上訴人起訴所列之99萬1,501元貨款部
    分，並非被上訴人受任代上訴人向各學校收取之書款，乃是
    被上訴人以承銷商之身分向上訴人購書自行販售給各書局而
    尚未向上訴人清償之購書款，其法律性質乃買賣契約關係，
    非委任亦非侵權，被上訴人之所以未向上訴人清償上開積欠
    上訴人之書款，乃因上訴人未依約給付被上訴人應得佣金之
    故，非被上訴人惡意違約不清償。對於上訴人主張依買賣關
    係請求99萬1,501元部分，被上訴人不爭執，但被上訴人主
    張以反訴得請求上訴人給付之金額抵銷之。
  (二)答辯聲明：1.上訴人之訴駁回。2.如受不利判決，請准供擔
    保免為假執行。
貳、反訴部分
一、被上訴人（即反訴原告）起訴主張：
  (一)兩造於系爭96年合約之前，於95年8月17日曾簽立一份「國
    中小九年一貫教科書及周邊產品承銷合約書」（下稱系爭95
    年合約），雙方約定由被上訴人負責於95年8月17日起至96
    年9月30日止之合約有效期間，於合約附件一所列學校中（
    即合約所載承銷區域），協助上訴人拓展九年一貫教科書市
    場（此乃指96學年度教科書選購數量之拓展，非指95學年度
    ，因95學年度之教科書於合約簽定時均已選購完畢）及辦理
    售後服務工作，此稽上開合約書第1條所定內容即明。又被
    上訴人就95學年度協助上訴人從事售後服務工作之報酬計算
    及取得方式，乃約定如系爭95年合約第4條第1項第3、4款所
    載：「乙方（按即被上訴人）95學年度上學期之產值佣金為
    甲方（按即上訴人）所計算上學期產值之10％，乙方須於10
    月15日前完成承銷區內80％學校之收退補書作業，方可預支
    本項上述70％之佣金金額，否則僅可預支其50％，餘30％或
    50％，甲方依所有書款入帳後調整於96年1月15日前發放完
    畢；…。」、「乙方95學年度下學期之產值佣金為甲方所計
    算下學期產值之9％，乙方須於3月15日前完成承銷區內80％
    學校之收退補書作業，方可預支本項上述70％之佣金金額，
    否則僅可預支其50％，餘30％或50％，甲方依所有書款收款
    後調整於96年7月15日前發放完畢；…。」等語。依上訴人
    於另案提出之「95上學期承銷商先預支96年度產值佣金明細
    表」、「95下學期承銷商先預支96年度產值佣金明細表」，
    就上學期佣金部分，上訴人尚應再給付被上訴人4,316元。
    就下學期佣金部分，上訴人尚應再給付被上訴人5,810元，
    故95學年度售後服務佣金部分，被上訴人尚得對上訴人請求
    給付1萬126元。
  (二)此外，依據系爭95年合約第4條第2項第1、4款所載：「96學
    年度佣金計算方式＝延用產值佣金＋目標產值佣金」、「先
    補足延用教科書本數，多餘本數方可計算目標產值佣金，延
    用產值佣金維持25％不變。」等語即知，縱然被上訴人未達
    目標產值，惟仍得領取25％之延用產值佣金。上訴人仍應給
    付被上訴人25％計73萬7,786元之延用產值佣金。
  (三)又就系爭96年合約而言，被上訴人依然有售後服務佣金可資
    領取，此稽系爭合約第4條第2項約定即明。經查，就系爭96
    年合約之服務佣金部分，尚有34萬935元之佣金未支付被上
    訴人，參「96學年度承銷商產值佣金結算總表」最右邊三欄
    位即明。
  (四)被上訴人所開發之97年度上學期藝文及健體科本數分別為：
    藝文三年級1239本、四年級2183本、五年級1028本、六年級
    1623本，健體一年級1842本、二年級660本、三年級1499本
    、四年級4168本、五年級1853本、六年級5537本，亦即，共
    有藝文科四年級及健體科四年級、六年級達到基本數量半數
    以上，豈料，上訴人竟不再出版上開書本。故依系爭96年合
    約第4條第4項第2款及第6款約定所示，參酌系爭96年合約附
    件一所示「藝文」及「健體」科各年級之預估單價（係上下
    學期之總單價），得知被上訴人得向上訴人請領16萬1,637
    元之目標產值佣金。
  (五)綜上，本件被上訴人請求之金額共125萬484元，若認上訴人
    之本訴有理由，爰以上開金額抵銷之。
  (六)反訴訴之聲明：1.上訴人應給付被上訴人125萬484元，及自
    反訴起訴狀繕本送達翌日起自清償日止，按年息5％計算之
    利息。2.被上訴人願供擔保請准宣告假執行。
二、上訴人（即反訴被告）答辯略以：
  (一)系爭95年合約（即95年8月17簽訂之合約）之佣金計算方式
    係採以主科與副科（即藝能科）分開計算為原則，此於該合
    約第4條第2項第1、2、4、6、7、9款即有說明，所謂主科係
    指國、數、社三科目，副科（藝能科）即指健體及藝文二科
    目，承銷商能夠向上訴人請求佣金之條件，必須要承銷商所
    努力之業績均達到延用產值及新開發的目標產值方能請求，
    並且合約書之上開規定僅就主科部分為有適用。就以上承銷
    商得向上訴人請求給付佣金之條件，在合約書第4條第2項第
    2款已明確約定；所謂基本量產值必須延用產值+新開發產值
    均須一併達成。另藝能科的佣金計算條款規定於合約書中第
    4條第2項第9款，在該第9款約定中已載明「學校藝能科增加
    部份依附件二產值計算方式列入本款上述產值計算」，由該
    第9款約定可知，藝能科需要有增加部分方能計算佣金。
  (二)被上訴人請求之佣金給付及售後服務費用數額共計125萬484
    元，就95學年度售後服務佣金1萬126元部分，系爭95年合約
    中並無服務佣金之約定，僅於合約第4條第1項規定被上訴人
    得於指定時間內向上訴人先行預支其就96學年度所努力業績
    得請領之佣金之參考數字，且此得預支之金額須依配合指定
    時間內才得向上訴人為預支行為；承銷商得預支之金額是依
    收款數字而確定，每一承銷商得預支之佣金數額會有所變動
    ，並非為固定數額。被上訴人95學年度下學期得預支之金額
    為25萬7,974元並無誤，但因被上訴人所預支之95學年度上
    學期佣金32萬9,867元及95學年度下學期佣金25萬7,974元係
    屬預支其96學年度所承銷業績之佣金預支性質，於計算被上
    訴人96學年度佣金總結時，因被上訴人未達成合約訂定之延
    用產值及新開發之目標產值數量，故被上訴人無法請求佣金
    ，且被上訴人必須將原預支佣金退還給上訴人，是以被上訴
    人根本無法向上訴人請求1萬126元。96學年度延用產值佣金
    73萬7,786元部分，被上訴人於本案就此部分之計算是以96
    學年度實際達成延用產值295萬1,145元直接乘以25%為計算
    ，而另案之林志文就此部分之計算卻是以96學年度林志文之
    業績延用產值加新開發產值之總產值加總共459萬8,979元
    25%為計算，故被上訴人與另案之林志文兩人就此部分之請
    求見解完全不同，顯證被上訴人與其他承銷商間就此部分之
    契約真義企圖曲解，卻形成矛盾現象。承銷商能請求上訴人
    給付佣金之情況，勢必要達到延用產值及新開發之目標產值
    方能請求，且此種情況係僅指主科部分，此部分在系爭95年
    合約第4條第2項第2款之約定已很明確。被上訴人雖將其所
    開發之主科本數先補足延用本數之後仍未達成目標量（即合
    約約定之基本量），故依該合約第4條第2項第1、2款之規定
    ，被上訴人仍然無法請求上訴人給付佣金。就96學年度售後
    服務佣金34萬935元部分，被上訴人主張未領取，上訴人就
    此金額不爭執，但因被上訴人須繳還系爭95年合約之預支佣
    金58萬7,841元，且被上訴人有尚未繳還公司之應收帳款99
    萬1,501元，故就此34萬935元，上訴人主張抵銷之。就基本
    數量達半數以上之佣金16萬1,637元部分，系爭96年合約第4
    條第4項第6款之約定，乃是上訴人公司與承銷商約定之善意
    補償性條款，其真意乃是經銷商或業務員提出「不可歸責於
    經銷商或業務員之因素」，而出版公司不出版之情形，此時
    出版公司即需依系爭合約之條款之約定給付經銷商或業務員
    佣金，故該條款之約定為有「不可歸責於經銷商或業務員之
    因素」，而出版公司未出版時給予經銷商或業務員之補償性
    措施，此為兩造簽訂合約時，均瞭解該合約約定之真意。故
    基上所述，經銷商或業務員要依系爭96年合約第4條第4項第
    6款之約定而向上訴人請求給付佣金之前提仍需其所努力之
    業績已達到各科之基本量，若渠等所努力之業績未達到各科
    之基本量時，仍不得依約向上訴人請求給付佣金。系爭96年
    合約第4條第4項第6款所謂「甲方不出版」，純係指上訴人
    教科書有未通審而無法出版之情形，本件上訴人之教科書均
    有出版並提供樣書供學校選書，並無不出版之情形，故被上
    訴人依該條款所為之請求，不符合該條款之要件。
  (三)被上訴人經營一年之後僅實際做到407萬2,475元之產值，如
    此的業績表現，無法達成基本量產值，而達成基本量產值為
    承銷商應負擔之責任也是領取佣金之門檻。被上訴人所提之
    反訴，應屬無據。
  (四)反訴答辯聲明：1.被上訴人之訴及其假執行之聲請均駁回。
    2.如受不利判決，請准供現金或等值之有價證券為擔保，免
    為假執行。
參、原審經審酌兩造所提出之攻擊防禦方法後，就本訴部分為上
    訴人敗訴之判決。就反訴部分，為被上訴人一部勝訴、一部
    敗訴之判決，判命上訴人應給付被上訴人25萬8,983元，及
    自98年3月18日起至清償日止，按年息5％計算之利息，被上
    訴人其餘請求及假執行之聲請均駁回；並就上開被上訴人勝
    訴部分，依兩造陳明酌定相當擔保金額為准免假執行之宣告
    。上訴人就本、反訴敗訴之部分均聲明不服，提起上訴，聲
    明：(一)原判決不利於上訴人部分均廢棄。(二)第一項廢棄部分
    ，被上訴人應給付上訴人485萬3,087元整，其中19萬8,612
    元自97年1月1日起；其中79萬2,889元自97年6月1日起；其
    餘386萬1,586元自97年10月1日起，均至清償日止，按年息
    5％計算之利息。(三)被上訴人在第一審之反訴及假執行之聲
    請均駁回。(四)請准上訴人提供擔保宣告假執行。被上訴人答
    辯聲明：(一)上訴駁回。(二)如受不利益判決，願供擔保請准免
    為宣告假執行。
肆、兩造於本院之補充陳述略以：
一、上訴人方面：
  (一)查依系爭合約(一)（即95年8月17日簽訂）第2條第8項規定及
    系爭合約(二)（即96年9月27日簽訂）第2條第6項規定，被上
    訴人需協助上訴人收款事宜，並將所收回之貨款依該等合約
    條款之規定，繳回上訴人，故兩造之合約確具有委任性質，
    則被上訴人為上訴人代收之貨款，乃屬處理委任事務應交付
    上訴人之金錢，今被上訴人未依約繳回貨款99萬1501元予上
    訴人，被上訴人顯有挪用、侵占上開款項之情事，上訴人依
    系爭合約(二)第2條第6項規定，請求被上訴人履行系爭本票債
    務，核無不可。被上訴人所提之反訴請求，係屬依法不合，
    是以被上訴人所為之抵銷主張亦不足採信。
  (二)95學年度售後服務佣金1萬126元部分：
    1.查「95學年度產值佣金」及「96學年度佣金」二項，雖分
      別在系爭合約第四條第一項及第二項而為規定，然被上訴
      人必須達到系爭合約所約定之基本量，才得請領「95學年
      度產值佣金」及「96學年度佣金」，若被上訴人所努力之
      96學年度業績未達系爭合約約定之基本量，則被上訴人就
      「95學年度產值佣金」及「96學年度佣金」二項佣金均不
      得請領，故從合約之文字條文雖記載為「95學年度產值佣
      金」及「96學年度佣金」二項佣金，但該二項佣金之請領
      條件均為被上訴人所努力之96學年度業績達到系爭合約之
      基本量始得請領，此為系爭合約關於佣金請領約定之精神
      及真義所在。證人黃大展之證詞均表示以「個人看法、自
      我認知」為證，來解讀系爭合約，故其所證之言，絕不足
      採信。
    2.就兩造於95年8月17日簽訂之承銷合約書中，並無任何關
      於被上訴人可向上訴人請領「售後服務工作之佣金」之規
      定，有關「售後服務費用」只有在96年9月27日簽訂之承
      銷合約書中才有規定，是規定於新合約第四條第二項第二
      款中。因95學年度之業績為上訴人原聘之業務人員爭取而
      來，於95年7月1日以前即已取得，並非被上訴人以承銷商
      身分（95年8月17日始成為承銷商）所爭取，故95學年度
      被上訴人本就無95學年度之佣金得以請領。
    3.就上訴人關於預支予被上訴人58萬7841元，由上訴人開立
      扣繳憑單予被上訴人乙節，依系爭合約(一)（即95年8月17
      日所簽定之合約）第四條第一項第五款所載之規定，該規
      定乃是依據所得稅法規定，只要承銷商有收到上訴人給予
      的產值佣金（不管是否為預支性質），均應依所得稅法規
      定由上訴人就承銷商所收到之預支金額開立扣繳憑單，代
      扣繳10％之稅款，縱使96學年度結束後經結算承銷商無法
      達到基本量，而無法領取96學年度之佣，然先前上訴人為
      承銷商依所得稅法先行代扣繳之10％稅款，亦屬於承銷商
      於申報其個人所得稅時得扣抵之稅款，承銷商並不會因為
      上訴人先行替承銷商代扣繳10％稅款而損失10％之稅款。
    4.又系爭合約(一)之條文中，雖以「預支」之文字為記載，然
      之所以以「預支」為文字記載，乃因承銷商若達到合約所
      約定之基本量時，承銷商是同時可以請領「95學年度產值
      佣金」及「96學年度佣金」，若未達到合約所約定之基本
      量時，則承銷商就「95學年度產值佣金」及「96學年度佣
      金」均不得請領。
  (三)96學年度延用產值佣金73萬7786元部分：
    1.系爭合約(一)雖以文字記載有「95學年度產值佣金」及「96
      學年度佣金」，然就系爭合約(一)第4條第1項之規定，雖文
      字記載「95學年度產值佣金」，然該條規定係用以計算承
      銷商得以預支96學年度可能可以請領之佣金之計算標準而
      已，閱讀系爭合約(一)第四條第二項第4、5、6款條文之上
      下文意即可清楚得知合約條文所指的乃是達成合約約定總
      基本量後之計算方式上限之說明，並非就被上訴人所主張
      得以單獨將其所爭取之96學年度延用產值×25％而計算佣
      金並得向上訴人請領佣金，此與合約精神不合，且將使合
      約基本量之約定形同虛設，此絕非上訴人與承銷商簽訂系
      爭合約之目的。
    2.就承銷商得領取96學年度之佣金，必須承銷商達到系爭合
      約所約定之基本量之事實，亦有證人李泰穎於台灣臺中地
      方法院97年度訴字第2960號確認本票債權不存在案件99年
      5月17日所為之全部證詞可證。被上訴人預支之本票上所
      載金額並非其為上訴人作95學年度之售後服務佣金，乃是
      預支其96學年度可領佣金之先行預支性質，而被上訴人得
      領取96學年度業績佣金之前提條件，必須其所努力之業績
      已達系爭合約所約定之基本量以上，然被上訴人就96學年
      度之業績並無達到系爭合約約定之基本量，故被上訴人不
      得領取96學年度之業績佣金。
  (四)96學年度售後服務佣金34萬935元部分：
    查96學年度售後服務佣金是依據系爭合約(二)第4條第3項第2
    款之規定，被上訴人可向上訴人請領96年區域服務費用430,
    935元，且被上訴人已先領取90,000元，餘340,935元尚未領
    取，而被上訴人就此部分尚未領取之原因乃在於被上訴人涉
    嫌將代收上訴人公司之款項侵占入己未返還上訴人公司，故
    被上訴人就此尚未領取之340,935元暫時未向上訴人公司領
    取。
  (五)基本數量達半數以上之佣金16萬1637元部分：
    1.上訴人就本案之教科書嗣後均已通審並出版，故被上訴人
      不得依據系爭合約(二)第四條第四項第六款，向上訴人請求
      佣金。上訴人之業務區域區分為國中與國小區域，被上訴
      人為國小學校之承銷商，而屬於國小區域之承銷商因所簽
      立之兩份承銷合約的期間，上訴人均有尚在送審之書籍，
      故國小之承銷合約，兩年度兩份合約中均有該系爭條款存
      在，此即可證明上訴人與被上訴人所簽立之承銷合約為何
      記載了該系爭條款，是有其原因存在，此由該系爭合約之
      草擬者即證人李泰穎，於原法院另案97年度訴字第2960號
      確認本票債權不存在案件中99年5月17日所為證詞可資證
      明。
    2.此部分之事實，於另案臺灣臺中地方法院98年度簡上字第
      276號之證人林瑞鳳於99年5月31日在該案審理時出庭作證
      ，並嗣後由林瑞鳳任職之新竹縣立新豐國民中學出具99年
      6月7日竹豐中總字第0990001701號函，證明上訴人確實有
      提供「樣書」至新豐國中參與議價，足資證明上訴人確實
      有「出版」本案之教科書，並參與全國統一議價，故上訴
      人既「已出版」本案之教科書，被上訴人即不得依系爭合
      約(二)第四條第四項第六款規定，向上訴人請求給付佣金。
二、被上訴人方面：
  (一)關於95學年度售後服務佣金1萬126元部分（95年合約）：
    1.上訴人固以被上訴人未達系爭合約所約定之基本量，不得
      請領「95學年度產值佣金」及「96學年度佣金」，故無佣
      金可領取，惟此等見解及上訴人主張該佣金為預支性質俱
      為原審法院所不採，此有卷附之另案97年度中簡字第4037
      號以及97年度中簡字第5072號民事判決二份可稽。況95學
      年度產值佣金與96學年度佣金二項佣金亦有各自計算基礎
      ，實不能混為一談，又上訴人稱95學年度產值佣金與96學
      年度佣金二項，被上訴人必須達到系爭合約所約定之基本
      量，才得請領云云，實為系爭合約所無之記載。
    2.上訴人於99年4月21日上訴狀已謂：「95學年度產值佣金
      與96學年度佣金二項，被上訴人必須達到系爭合約所約定
      之基本量，才得請領95學年度產值佣金及96學年度佣金，
      若被上訴人所努力之96學年度業績未達系爭合約約定之基
      本量，則該二項佣金均不得請領」等語，足見95學年度產
      值佣金及96學年度佣金係屬不同佣金，乃上訴人於準備(一)
      狀竟改稱：「95學年度產值佣金」乃被上訴人得以預支96
      學年度可能可以請領之佣金之計算標準而已，「95學年度
      產值佣金」與「96學年度佣金」並非不同之佣金云云，其
      前後論述明顯不一，所言不實。
    3.按當事人在第二審程序中，不得提出新攻擊或防禦方法，
      有民事訴訟法第447條第1項規定足參。經查，從上訴人檢
      附之財政部臺北市國稅局大安分局99年5月7日函內容即知
      ，上開函文係上訴人於本件原審判決上訴人敗訴後，上訴
      人始自行設定問題發函詢問財政部臺北市國稅局大安分局
      ，該分局嗣再針對上訴人所設定之問題發函答覆。故上開
      函文核屬於第二審程序中始提出之證據資料，於第一審程
      序中均未曾提出或主張，乃為新攻擊或防禦方法，被上訴
      人不同意引用為本件之證據。
    4.兩造間有另案台灣台中地方法院99年度簡上字第66號確認
      本票債權不存在訴訟之確定判決，該確定判決中明確認定
      被上訴人對於上訴人有「95學年度產值佣金」可資領取，
      且認定「95學年度產值佣金」與「96學年度佣金」係屬不
      同性質之佣金。依法已具有既判力或爭點效，對於上開爭
      點，本件上訴人自不得為相歧異之主張。
  (二)關於96學年度延用產值佣金73萬7786元部分（95年合約）：
    1.上訴人雖稱承銷商業績未達基本量則不得請領佣金云云。
      惟系爭95年合約所指96學年度佣金，依合約第4條第2項第
      1款、第4款、第10款之記載，益證系爭95年合約所記載「
      95學年度產值佣金」及「96學年度佣金」並非同一佣金。
    2.參以證人黃大展即上訴人公司前副總經理於原法院之證詞
      ，益證縱有未達目標者，於延用產值佣金部分既已明定
      25％不變，即應按其實際產值之25%計算延用產值佣金。
  (三)關於96學年度售後服務佣金34萬935元部分（96年合約即系
    爭合約）：
    此34萬935元乃上訴人主張被上訴人未領取之服務費用，就
    此金額並不爭執，故僅係被上訴人暫時未向其領取矣，故此
    部分請求，亦屬有理由。
  (四)關於基本量達半數以上之佣金16萬1637元部分（96年合約即
    系爭合約）：
    關於系爭合約第4條第4項第6款約定：「如乙方（按即被上
    訴人）達到本款第2點各科基本數量半數以上之年級科目，
    若甲方（按即上訴人）不出版，甲方需依產值佣金計算方式
    支付乙方佣金；反之如乙方因未達各科基本量半數以上之年
    級科目，若甲方不出版，甲方得取消該科目佣金計算。」等
    語。可見系爭96年合約第4條第4項第6款為補償性條款，亦
    即被上訴人若達到該條項第2款各科基本數量半數以上之「
    年級科目」，上訴人事後因故不出版時，上訴人仍需依產值
    佣金計算方式支付被上訴人佣金，不論不出版之原因為何，
    此乃系爭96年合約第4條第4項第6款文義之當然解釋。又所
    謂「不出版」，解釋上應指上訴人所出版之教科書最終未通
    過議價致未出版販售而言。若解釋為上訴人僅需出版樣書送
    審通過，即非屬該條款所謂「不出版」，則該條款將永無適
    用之機會。
伍、本院判斷：
甲、本訴部分：
一、上訴人主張兩造於96年9月27日簽訂系爭96年合約，被上訴
    人依系爭96年合約第2條第3項之約定，簽發系爭本票1紙交
    付上訴人，被上訴人應給付上訴人96學年度上學期國小周邊
    產品貨款（收款截止日為96年12月31日），尚有17萬1,933
    元未給付，被上訴人應給付上訴人96學年度下學期國小周邊
    產品貨款（收款截止日為97年5月31日），尚有79萬2,889元
    未給付，被上訴人應給付上訴人96學年度上學期國中周邊產
    品貨款（收款截止日為96年12月31日）尚有2萬6,679元未給
    付等情，業據上訴人提出系爭96年合約書、96年上國小周邊
    應收款明細表、書款繳回紀錄、96年下國小周邊應收款明細
    表、96年上國中周邊應收款明細表、系爭本票影本各1份附
    卷為證，經核相符，且為被上訴人所不爭執，堪信為真實。
二、本件之爭點在於上訴人主張：被上訴人於96年承銷合約書有
    效期間，係代表該公司對學校、書局販賣教科書及周邊產品
    ，因此學校、書局所繳納之書款，被上訴人係代上訴人公司
    收取，該貨款自應繳回公司。惟被上訴人則辯稱：所謂代上
    訴人公司收取之款項，僅限於96年承銷合約書第2條第6項所
    定部分，亦即學校或書局直接向上訴人訂貨後，由上訴人直
    接開立發票向學校或書局請款，再由被上訴人協助收款，並
    於收款3日內繳回公司入帳，此部分款項業已全部繳回上訴
    人公司；而96年承銷合約書第5條所稱之周邊產品，則係由
    被上訴人向上訴人公司訂貨，再由被上訴人出售給各家學校
    、書局，買賣關係存在於被上訴人與學校、書局間，自無所
    謂侵占可言，因上訴人未依約給付被上訴人佣金，故貨款未
    予清償。然被上訴人就「承銷教科書」部分，確實受上訴人
    公司委任為推廣及實施售後服務，此觀96年承銷合約書第1
    條第1項明定：「本合約為國小九年一貫教科書及周邊產品
    承銷合約書，甲（指仁林公司）乙（指被告）雙方同意共同
    遵守合約內容上述屬性所約定之條款，甲方『委請』乙方於
    附件一【97年度承銷商區域教科書預估總產值參考表】所列
    學校明細共73所，拓展九年一貫教科書市場及辦理售後服務
    工作」即明；另就被上訴人就「承銷周邊產品」部分，與上
    訴人公司間為買賣關係，亦由96年承銷合約書第5條第1項規
    定：「國小周邊（手冊、評量、門市卷）、生字語詞簿、作
    業簿，以五五、四五、四折計算。」；同條第2項規定：「
    國中周邊自修、講義，僅以門市量供應，以六五折、五五折
    計算」；同條第3項規定：「乙方承銷區域內經銷商之出貨
    擔保，若依甲方規定開立本票者，由乙方背書連帶保證，若
    未開立本票者，可由乙方開立本票擔保。乙方若因承銷區域
    內經銷商帳務問題牽涉賠償事宜，甲方得以本條第1、2款（
    按：應為項）之折數計算賠償金額」；同條第6項規定：「
    96學年度進行97學年度經銷商規劃時，乙方擁有承銷區內之
    主導權力」即明。而上訴人告訴被上訴人涉嫌侵占前開貨款
    一案，業經台灣台中地方法院檢察署檢察官以99年度偵續字
    第151號、98年度偵字第894號不起訴處分，此有各該不起訴
    處分書附卷可稽（見本院卷第214頁、原審卷第223頁），足
    徵兩造間有佣金與服務費用之爭執而拒絕結算貨款，自難認
    被上訴人有侵權行為之事實。
三、查被上訴人對於積欠上訴人貨款99萬1,501元既不爭執，則
    上訴人主張依據買賣及委任關係請求被上訴人給付貨款99萬
    1,501元，即屬有理由。惟按二人互負債務，而其給付種類
    相同，並均屆清償期者，各得以其債務，與他方之債務，互
    為抵銷。抵銷，應以意思表示，向他方為之。其相互間債之
    關係，溯及最初得為抵銷時，按照抵銷數額而消滅。民法第
    334條第1項前段、第335條第1項分別定有明文。被上訴人業
    已主張以反訴得請求上訴人給付之125萬484元抵銷之，且被
    上訴人此一抵銷抗辯為有理由（詳反訴部分），故上訴人得
    請求之貨款債權99萬1,501元，已因被上訴人主張抵銷而歸
    於消滅，不應准許。次查，被上訴人之所以未如期清償積欠
    上訴人之貨款99萬1,501元，既係因上訴人未依約給付被上
    訴人佣金，被上訴人擬以應得之佣金抵銷之，核其情節尚與
    系爭96年合約第2條第6項所規定之任意挪用、帳務不清等要
    件不符，且非屬惡意違約不繳回，故上訴人依據系爭96年合
    約第2條第6款之規定，請求被上訴人履行系爭本票債務，給
    付386萬1,586元，即屬無理由。
乙、反訴部分：
一、查兩造於95年8月17日簽訂系爭95年合約，依原審卷附反證
    三『95上學期承銷商先預支96年度產值佣金明細表』所載：
    被上訴人95上學期實際產值金額合計為334萬1,832元，而被
    上訴人已收書款金額為329萬8,670元，95上預支96上產值佣
    金10％（即已收書款金額10％）之金額為32萬9867元，另依
    『95下學期承銷商先預支96學年度產值佣金明細表』所載：
    95下學期實際產值金額合計為293萬934元，95下學期原預估
    產值合計為358萬2,967元，95下計算預支96下產值佣金之產
    值金額（即95下學期原預估產值合計）為358萬2967元，95
    下計算預支96下產值佣金之9%為32萬2467元（00000009％
    ＝322467），被上訴人第1次先預支96下產值佣金9%金額的
    50％計16萬1234元（32246750％＝161234），第2次再預
    支96下產值佣金9%金額的30％計9萬6740元（32246730％
    ＝96740）；又被上訴人所開發之97年度上學期藝文及健體
    科本數分別為藝文三年級1239本、四年級2183本、五年級10
    28本、六年級1623本，健體一年級1842本、二年級660本、
    三年級1499本、四年級4168本、五年級1853本、六年級5537
    本等情，皆為兩造所不爭執，且有系爭95年合約、系爭96年
    合約、95上學期承銷商先預支96年度產值佣金明細表、95下
    學期承銷商先預支96學年度產值佣金明細表及97年上國小用
    書學校之實際學生數一覽表附卷可稽，堪信為真實。
二、民法第98條規定：「解釋意思表示，應探求當事人之真意，
    不得拘泥於所用之辭句」，而解釋契約，固須探求當事人立
    約時之真意，不能拘泥於契約之文字，但契約文字業已表示
    當事人真意，無須別事探求者，即不得反捨契約文字而更為
    曲解（參見最高法院17年上字第1118號判例意旨）。
三、兩造就前開二份合約所訂佣金之計算方式及給付，其解讀各
    執一詞，茲就被上訴人各項請求是否有理由，分別說明如下
    ：
  (一)95學年度售後服務佣金1萬126元部分：
    1.系爭95年合約第4條明定為「佣金計算」（見原審卷第49
      頁），且該條第1項明定為「95學年度產值佣金計算與預
      支方式」，第2項則明定為「96學年度佣金計算與給付」
      ，另參酌該條第1項第7款與第2項第7款之規定，均有「佣
      金計算標準依該年度全國（或各縣市）議價後之價格與學
      校及經銷商等實際結帳金額為基準計算。」等文字記載，
      顯見系爭95年合約所載佣金應有「95學年度產值佣金」及
      「96學年度佣金」二項。又依系爭95年合約第4條第1項第
      1款規定：「1.產值本票：乙方（指被上訴人）預支承銷
      區域95學年度產值佣金，須以開立產值本票為憑，其預支
      上限不得超過甲方（指上訴人）規定該承銷區域95學年度
      產值佣金計算之金額，…」、第3款規定：「3.乙方95學
      年度上學期之產值佣金為甲方所計算上學期產值之10％，
      …」、第4款規定：「4.乙方95學年度下學期之產值佣金
      為甲方所計算下學期產值之9％，…」等語，可見系爭95
      年合約中確有所謂「95學年度產值佣金」，且產值佣金係
      依產值之百分比計算，並分別上、下學期不同比例。
    2.上訴人雖辯稱：被上訴人所預支之95學年度上學期佣金32
      萬9,867元及95學年度下學期佣金25萬7,974元，係屬預支
      其96學年度所承銷業績之佣金預支性質，而因被上訴人96
      學年度佣金總結時，被上訴人並未達成合約訂定之延用產
      值及新開發之目標產值數量，故被上訴人無法請求佣金，
      且被上訴人必須將原預支佣金退還給上訴人，根本無法向
      上訴人請求10,126元云云。惟查，系爭95年合約第四條第
      1、2項分別明文約定「95學年度產值佣金計算與預支方式
      」及「96學年度佣金計算與給付」，已如前述，條文中所
      謂「預支」係指於所有書款入帳完畢前，預先計算支領一
      部分而言，而非指該金額為借支性質，此由第4條第1項第
      3款載明：「…，餘30％或50％，甲方依所有書款入帳後
      調整於96年1月15日前發放完畢」等語，可以印證。若謂
      被上訴人所預支95學年度產值佣金僅屬96學年度佣金之預
      支性質，則被上訴人從事95學年度之售後服務工作，豈非
      毫無佣金可得。其次，由第4條第1項第5款載明：「乙方
      若為公司行號須開立佣金發票予甲方，若為個人，計為個
      人所得（甲方得依政府規定代扣繳10%之稅款）」等語，
      益證被上訴人所領95學年度佣金確非借支性質，蓋若屬借
      支性質而非佣金，則何需開立發票或扣繳稅款，足證上訴
      人前開辯解，違反經驗法則，不足採信。
    3.依兩造所不爭執之「95上學期承銷商先預支96年度產值佣
      金明細表」、「95下學期承銷商先預支96年度產值佣金明
      細表」（詳見原審反證三，第128頁）可知，被上訴人得
      領取之95學年度上學期售後服務佣金為33萬4,183元（3,3
      41,83210％＝334,183），被上訴人僅領取上學期佣金
      32 萬9,867元，故就上學期佣金部分，上訴人應再給付被
      上訴人4,316元（0000000000000＝4316）。至於95學年
      度下學期之售後服務佣金則為26萬3,784元（2,930,934
      9％＝263,784），被上訴人僅領取下學期佣金25萬7,974
      元，故就下學期佣金部分，上訴人應再給付被上訴人5,81
      0元（263,784－257,974＝5,810）。故就95學年度售後服
      務佣金部分，被上訴人請求上訴人給付1萬126元，為有理
      由。
  (二)96學年度延用產值佣金73萬7,786元部分：
    1.系爭95年合約所指96學年度佣金，依合約第4條第2項第1
      款明定（見原審卷第103頁）：「1.96學年度佣金計算方
      式＝延用產值佣金＋目標產值佣金。」，並參酌同條項第
      2款：「2.國小：承銷區域96學年度上學期基本量產值為
      95學年度3、5年級延用4、6年級之延用產值＋增加96學年
      度上學期3、5年級國、數、社各1000本之目標產值，所開
      各年級產值均能互補。」、及第4款：「4.先補足延用教
      科書本數，多餘本數方可計算目標產值佣金，延用產值佣
      金維持25％不變。」、及第10款：「10.甲方96學年度佣
      金給付依雙方合議96學年度新合約辦理，若本合約到期乙
      方不再續約，甲方仍須於97年1月15日支付本合約所計算
      96學年度上學期佣金之50%予乙方，以確保乙方權利。」
      之記載，益證系爭95年合約所記載「95學年度產值佣金」
      及「96學年度佣金」並非同一佣金。而且，96學年度佣金
      包括延用產值佣金及目標產值佣金二種。至證人李泰穎於
      兩造間另案臺灣臺中地方法院臺中簡易庭97中簡字第4037
      號確認本票債權不存在事件中固證稱系爭承銷合約所記載
      「95學年度產值佣金」及「96學年度佣金」為同一佣金等
      語，然觀諸系爭承銷合約就「95學年度產值佣金」之計算
      方式與「96學年度佣金」之計算方式全然不同，且系爭承
      銷合約第4條第2項第10款復載明96學年度佣金給付係依96
      學年度新合約辦理，並依系爭承銷合約第4條第2項第2款
      係約定「96學年度上學期基本量產值為95學年度三、五年
      級延用四、六年級之延用產值」等語，足徵96學年度佣金
      之計算方式，係以96學年度上學期有延用前95學年度已達
      成之產值加計新增之產值為計算基礎，亦即均屬被上訴人
      於96學年度開始時就上訴人之教科書與承銷區域之學校成
      立新訂購之產值為其佣金之計算基礎，而與上訴人95學年
      度成立之產值無涉，是證人李泰穎所為前開證述，顯與卷
      證未合，無足為有利於上訴人之認定。是上訴人辯稱：系
      爭承銷合約第4條第1項、第2項固分別約定「95學年度產
      值佣金」與「96學年度佣金」，名稱雖有不同，惟均係被
      上訴人96學年度所得領取之佣金，兩者並無不同云云，尚
      乏憑據，不足採信。
    2.再按系爭承銷合約第4條第2項係約定：「96學年度佣金計
      算與給付：1.96學年度佣金計算方式＝延用產值佣金＋目
      標產值佣金。3.國中：承銷區域96學年度上學期基本量產
      值為95學年度一、二年級延用二、三年級之延用產值＋增
      加96學年度上學期一年級數、社各2,000本之目標產值，
      所開各年級產值均能互補。4.先補足延用教科書本數，多
      餘本數方可計算目標產值佣金，延用產值佣金維持25％不
      變。5.國中目標產值佣金計算等級：先補足延用教科書本
      數後，超過基本目標產值部分，每增加20萬之產值即提高
      目標產值佣金比例1％，最高不得超過36％。9.學校藝能
      科增加部分依附件二產值計算方式列入本款上述產值計算
      。」等語。雖有約定96學年度上學期之基本量產值計算方
      式，然就佣金之計算方式，僅約定係延用產值佣金加目標
      產值佣金，被上訴人之產值要先補足延用教科書本數，多
      餘本數方可計算目標產值佣金，延用產值佣金維持25％不
      變，超過基本目標產值部分，才依合約提高目標產值佣金
      比例。並無約定如被上訴人96學年度之實際達成產值未達
      成或超過被上訴人承銷區延用產值加目標產值，被上訴人
      即完全不能領取95學年度及96學年度之佣金，核與證人李
      泰穎於兩造間前開另案原法院臺中簡易庭97中簡字第4037
      號案件審理時所證稱：系爭承銷合約第4條第1項第2款只
      有提到達到產值的佣金，至於沒有達到產值的佣金並沒有
      提到，這部分沒有特別提到等語相符。
    3.又證人李泰穎於兩造間前開另案原法院臺中簡易庭97中簡
      字第4037號案件審理時雖證稱：系爭承銷合約第4條第1項
      第2款只有提到達到產值的佣金，並沒有特別提到沒有達
      到產值的佣金。但是我與國中、國小承銷商談合約的時候
      ，我有告訴他們，如果沒有達到產值標準，佣金也是零，
      我並沒有與被上訴人談到產值若未達標準部分佣金如何計
      算等語。惟證人李泰穎於另案原法院97年度訴字第2960號
      案件中證稱：承銷商沒有達到延用及新開目標產值之目標
      ，就沒有佣金可以領取，若有達到延用產值，惟沒有達到
      目標產值，亦不可以領取佣金。系爭承銷合約之附件三預
      估總產值就是基本量之目標總產值，然此只是告訴承銷商
      目前這些書總產值之計算表，並不是要達到該預估總產值
      才可以領取佣金，附件三只是一個試算表。系爭承銷合約
      沒有明文規定沒有達到基本量就沒有任何佣金可以領取。
      我不記得是否有向該案之承銷商（即該案之原告4人）說
      明要達到業績才可以領取佣金等語。益徵系爭承銷合約並
      無約定承銷商要達到延用產值加上目標產值才可以領取佣
      金。而證人李泰穎於兩造間前開另案原法院臺中簡易庭97
      中簡字第4037號案件審理時雖證稱其與承銷商談合約時均
      有告訴承銷商如果沒有達到產值標準，佣金也是零元等語
      ，然其於另案中又證稱不記得是否有向該案之承銷商說明
      如果沒有達到產值標準，佣金也是零元等語，是證人李泰
      穎究竟有無向全部承銷商以口頭表達產值未達基本量佣金
      即為零元，即屬有疑，況證人李泰穎於兩造間前開另案原
      法院臺中簡易庭97中簡字第4037號案件審理時亦證稱沒有
      與被上訴人談到產值若未達標準部分佣金如何計算等語，
      則證人李泰穎就產值未達標準之佣金如何計算一事，究竟
      有無與被上訴人說明，前後所述不一，亦屬有疑；再者，
      產值若未達基本量產值，則被上訴人佣金為零元，為兩造
      所成立之系爭承銷合約之重要內容，衡以系爭承銷合約就
      被上訴人得預支之佣金比例及得預支時間均詳細規定之情
      形下，何以就此涉及兩造重要權利義務之事項，竟未明文
      記載於系爭承銷合約條款中，亦與一般經驗常情有違。又
      參以證人李泰穎於兩造間前開另案原法院臺中簡易庭97中
      簡字第4037號案件審理證稱其並沒有與被上訴人談到產值
      若未達標準部分，佣金如何計算，顯見證人李泰穎並未明
      確告知被上訴人，產值若未達基本量產值，則佣金為零元
      。是證人李泰穎之前開證詞，亦難證明兩造確已約定承銷
      商要就96年度延用產值加目標產值全部達成才可以領取95
      學年度之產值佣金，否則佣金為零元等情。
    4.復參以證人黃大展即上訴人公司前副總經理於原審到庭證
      稱：（問：是否可以解釋系爭95年合約第4條第2項第1、2
      、4款延用產值佣金及目標產值佣金如何計算？）佣金計
      算有二個部分，一是延用產值佣金，另一部分是目標產值
      佣金，承銷人員要先補足延用產值部分，才能計算目標產
      值，延用產值佣金是給承銷人員25％，多的部分再來計算
      目標產值佣金；（問：如果沒有達到目標產值，但是有超
      過延用產值，是否可以請領佣金？）舉例來說，如果延用
      產值是一千本，目標產值亦是一千本，結果承銷商實際達
      到延用產值是八百本，目標產值是一千本，那麼必須把目
      標產值的二百本先補足延用產值不足部分，請領佣金時延
      用產值就以一千本來計算25％，至於剩下目標產值八百本
      ，則以目標產值計算方式來計算這八百本的佣金等語（見
      原審卷第231頁）。益證縱有未達目標者，於延用產值佣
      金部分既已明定25％不變，即應按其實際產值之25％計算
      延用產值佣金。況且，系爭承銷合約系爭承銷合約第4條
      第1項第3款明定95學年度上學期之產值佣金為上訴人所計
      算上學期產值之10％；同條項第4款約定95學年度下學期
      之產值佣金為上訴人所計算下學期產值之9％；同條第2項
      第4款復明定：「4.先補足延用教科書本數，多餘本數方
      可計算目標產值佣金，延用產值佣金維持25％不變。」、
      及同條項第10款規定：「甲方96學年度佣金給付依雙方合
      議96學年度新合約辦理，…」等語，益見系爭承銷合約中
      96學年度佣金之給付與95學年度產值佣金之給付應屬不同
      ；且縱或有未達目標者，95學年度上學期產值佣金為上訴
      人所計算上學期產之10％、95學年度下學期產值佣金為上
      訴人所計算上學期產之9％，另96學年度延用產值佣金部
      分為25％，既均明定不變，即應分別按95學年度上、下學
      期實際產值之10％、9％，及96學年度實際延用產值之25
      ％計算佣金，至於96學年度目標產值佣金部分，系爭承銷
      合約並未明定比例，似應參考系爭承銷合約第4條第2項第
      10款之約定，雙方合議於新合約中辦理，是上訴人前開所
      辯承銷商業績未達96學年度之基本量則不得請領全部佣金
      云云，顯與合約所載不符，且若謂承銷商未達目標產值時
      ，不但不得請領目標產值佣金，即延用產值佣金亦不得請
      領，則承銷商豈非無任何佣金可得，上訴人所辯誠殊難採
      信。
    5.依據「96學年度承銷商產值佣金結算總表」（見原審反證
      二，第62頁）中之「96實際產值」欄記載「延用2,951,14
      5」可知，被上訴人開發之96學年度之延用產值為295萬1,
      145元，被上訴人雖未達目標產值，惟依系爭95年合約第4
      條第2項第4款約定，上訴人仍應給付被上訴人25％延用產
      值73萬7,786元（2,951,14525％＝737,786），故被上
      訴人此部分請求，亦屬有據。
  (三)按確定判決之既判力，固以訴訟標的經表現於主文判斷事項
    為限，判決理由並無既判力，但法院於判決理由中，就訴訟
    標的以外，當事人主張之重要爭點，本於當事人辯論之結果
    已為判斷時，對此重要爭點所為之判斷，除有顯然違背法令
    ，或當事人已提出新訴訟資料，足以推翻原判斷之情形外，
    應解為在同一當事人就該已經法院判斷之重要爭點之法律關
    係，不得作相反之主張或判斷，始符民事訴訟上誠信原則（
    最高法院92年度台上字第315號判決要旨參照），此即學理
    上所謂爭點效、禁反言。查被上訴人因就依系爭95年合約第
    4條第1項第1款規定預支95學年度產值佣金所開立之產值本
    票，對上訴人提起確認本票債權不存在訴訟事件，業經原法
    院99年度簡上字第66號判決上訴人敗訴確定在案，有上開民
    事判決附卷可佐（見本院卷第187至195頁）；於該判決中關
    於系爭95年合約中「95學年度產值佣金」之性質、「95學年
    度產值佣金」及「96學年度佣金」是否同一佣金（見本院卷
    第193頁背面第7列）、有無約定如被上訴人96學年度之實際
    達成產值未達成或超過被上訴人承銷區延用產值加目標產值
    ，被上訴人即完全不能領取95學年度及96學年度之佣金等重
    要爭點，經兩造辯論後，上開判決已判認「95學年度產值佣
    金」及「96學年度佣金」並非同一佣金、系爭95年合約並無
    約定如被上訴人96學年度之實際達成產值未達成或超過被上
    訴人承銷區延用產值加目標產值，被上訴人即完全不能領取
    95學年度及96學年度之佣金等情（見本院卷第193頁背面第
    15列），而上訴人並未提出新的訴訟資料，足以推翻前開確
    定判決，基於前述爭點效及誠信原則之精神，本院自不得就
    此部分另作相反之判斷，而為歧異之判決。
  (四)96學年度售後服務佣金34萬935元部分：
    此34萬935元乃被上訴人主張未領取之服務費用，上訴人就
    此金額並不爭執，故被上訴人此部分請求，亦屬有理由。
  (五)基本數量達半數以上之佣金16萬1,637元部分：
    1.本件兩造簽訂系爭96年合約第4條第4項第2款約定：「承
      銷區域97學年度上學期須達基本量為社會3年級900本、四
      年級500本、五年級2000本、六年級800本，數學四年級70
      0本、五年級1796本、六年級1480本，及藝文三年級6000
      本、四年級4300本、五年級3800本、六年級3800本，健體
      一年級6000本、二年級3000本、三年級5500本、四年級55
      00本、五年級6000本、六年級5829本，以達到基本量者計
      算主科數學、社會為20％為目標產值佣金，藝能科健體、
      藝文以達到基本量者計算該產值之25%為目標產值佣金。
      」；第6款約定：「如乙方（按即被上訴人）達到本款第2
      點各科基本數量半數以上之年級科目，若甲方（按即上訴
      人）不出版，甲方需依產值佣金計算方式支付乙方佣金；
      反之如乙方因未達各科基本量半數以上之年級科目，若甲
      方不出版，甲方得取消該科目佣金計算。」等語。可見系
      爭96年合約第4條第4項第2款係約定承銷商之被上訴人應
      達成之基本量，同條項第6款則為補償性條款，即被上訴
      人若達到該條項第2款各科基本數量半數以上之「年級科
      目」，即使上訴人事後因故不出版時，上訴人仍需依產值
      佣金計算方式支付被上訴人佣金，不論不出版之原因為何
      ，此乃依系爭96年合約第4條第4項第6款文義之當然解釋
      。被上訴人辯稱必須經銷商之業績已達到各科之基本量，
      且屬不可歸責於經銷商或業務員之因素，而上訴人不出版
      時，始得請求給付佣金云云，要屬上訴人自行增加合約內
      容所無之限制，洵非可採。
    2.又系爭96年合約第4條第4項第6款所謂「不出版」，解釋
      上應指上訴人所出版之教科書最終未通過議價致未出版而
      言。若解釋為上訴人僅需出版樣書送審通過，即非屬該條
      款所謂「不出版」，則該條款將永無適用之機會，蓋上訴
      人提供樣書供經銷商交付學校選書時，必然已出版樣書並
      送審，如此解釋顯然對經銷商不公。參以，上訴人於本件
      原審訴訟進行之初，僅係以上述「可歸責」等理由作為抗
      辯，其後始強調其無「不出版」，可知其所謂無不出版，
      純屬臨訟卸責之詞，故上訴人辯稱：系爭96年合約第4條
      第4項第6款所謂「甲方不出版」，純係指上訴人教科書有
      未通審而無法出版之情形，本件上訴人之教科書均有出版
      並提供樣書供學校選書，並無不出版之情形云云，亦不足
      取。
    3.其次，系爭96年合約第4條第4項第6款之補償性措施，目
      的乃在激勵及保障經銷商之努力不致白費，故個別經銷商
      努力之業績只要符合該款所謂「各科基本量半數以上之年
      級科目」時，即應得依該條款請求上訴人給付佣金。至於
      因其他經銷商之業績不佳，導致整體數量不足，成本太高
      而未通過議價，顯非個別經銷商所得控制，其風險自應由
      上訴人承擔。本件上訴人陳稱：係因整體經銷商業績太少
      ，導致成本太高，議價小組之底標價格與上訴人當時所拿
      到承銷商努力之訂單之數量計算成本後，上訴人參與議價
      之成本價格差異甚大，議價單位無法接受上訴人的成本價
      格，學校才無法訂購上訴人之書籍等語，縱使屬實，其不
      利益亦應由上訴人自行承擔。
    4.經查，被上訴人所開發之97年度上學期藝文及健體科本數
      分別為：藝文三年級1239本、四年級2183本、五年級1028
      本、六年級1623本，健體一年級1842本、二年級660本、
      三年級1499本、四年級4168本、五年級1853本、六年級55
      37本，亦即，共有藝文科四年級及健體科四年級、六年級
      達到基本數量半數以上，而上訴人最終並未發行出版上開
      書本。故依系爭96年合約第4條第4項第2款及第6款約定所
      示，參酌系爭96年合約附件一所示「藝文」及「健體」科
      各年級之預估單價（係上下學期之總單價），可知被上訴
      人得向上訴人請領16萬1,637元【｛（218341.5）＋（
      416857）＋（553757.5）｝25％＝161637】之佣金
      。
  (六)基上，上訴人應給付被上訴人之金額合計為125萬484元（10
    ,126＋737,786＋340,935＋161,637＝1,250,484）。惟因本
    訴部分業已抵銷99萬1,501元，故被上訴人剩餘得請求之金
    額為25萬8,983元。至上訴人所稱原法院99年度簡上字第67
    號、97年度訴字第2960號民事判決，就兩判決其中所認定之
    95學年度產值佣金係承銷商96學年度業績佣金之預支，並非
    係承銷商之服務佣金或服務費用云云，乃具體案件當事人提
    出不同之攻防結果，自不拘束本院前開事實之認定，附此敘
    明。
丙、綜上所述，上訴人本訴請求被上訴人給付貨款99萬1,501元
    ，及其中19萬8,612元自97年1月1日起，其中79萬2,889元自
    97年6月1日起，暨請求被上訴人履行系爭本票債務386萬1,5
    86元，及自97年10月1日起，均至清償日止，按年息5％計算
    之利息，皆屬無理由，原審因而為上訴人敗訴之判決，核無
    不合。被上訴人反訴請求上訴人給付25萬8,983元，及自反
    訴起訴狀繕本送達翌日即98年3月18日起至清償日止，按年
    息5％計算之利息部分，尚無不合，應予准許，超過部分則
    屬無據，應予駁回。原審因而判決命上訴人給付被上訴人25
    萬8,983元本息，並依兩造之聲請，各酌定相當擔保金額，
    分別為准免假執行之宣告，另駁回被上訴人其餘反訴之請求
    及假執行之聲請，並無不合，核無違誤。上訴人就其敗訴部
    分聲明上訴，指摘原判決不當，求予廢棄改判，為無理由，
    應駁回其上訴。
丁、本件事證已臻明確，兩造其餘攻擊防禦方法及舉證，核與本
    件判決結果不生影響，毋庸逐一論列，併此敘明。
陸、據上論結，本件上訴為無理由，依民事訴訟法第449條第1項
    、第78條，判決如主文。
中    華    民    國   100    年    3     月    15    日
                民事第五庭    審判長法  官  李寶堂
                                    法  官  古金男
                                    法  官  王重吉
以上正本係照原本作成。
如對本判決上訴，須於收受判決送達後20日內向本院提出上訴書
狀，其未表明上訴理由者，應於提出上訴後20日內向本院提出上
訴理由書（須按他造人數附具繕本）。
上訴時應提出委任律師為訴訟代理人之委任狀。具有民事訴訟法
第466條之1第1項但書或第2項之情形為訴訟代理人者，另應附具
律師及格證書及釋明委任人與受任人有該條項所定關係之釋明文
書影本。如委任律師提起上訴者，應一併繳納上訴審裁判費。
                                    書記官  林玉惠
中    華    民    國   100    年    3     月    16    日
                                                      Ｓ